【裁判字號】    96,上訴,2607
【裁判日期】    970305
【裁判案由】    偽造文書
【裁判全文】
臺灣高等法院刑事判決                96年度上訴字第2607號
上  訴  人
即  被  告  丙○○
上列上訴人因偽造文書案件，不服臺灣板橋地方法院96年度訴字
第115號，中華民國96年5月8日第一審判決（起訴案號：臺灣板
橋地方法院檢察署95年度偵緝字第1653號），提起上訴，本院判
決如下：
    主  文
原判決撤銷。
丙○○共同行使偽造私文書，足以生損害於他人，處有期徒刑伍
月，如易科罰金以銀元佰元即新臺幣玖佰元折算壹日。減為有
期徒刑貳月又拾伍日，如易科罰金以銀元佰元即新臺幣玖佰元
折算壹日。
附表所示不動產買賣契約書上偽造之「廖英甫」、「陳明道」簽
名、指印均沒收。
    事  實
一、丙○○因其所有坐落臺北縣蘆洲市○○段143地號土地應有
    部分30萬分之11247及地上建物臺北縣蘆洲市○○街35巷2號
    2樓，經債權人臺北國際商業銀行股份有限公司等人向臺灣
    板橋地方法院民事執行處聲請強制執行，於民國93年2月10
    日由乙○○以總價新臺幣（下同）366萬8500元拍定買受，
    並經該法院民事執行處訂於同年6月28日上午9時50分執行點
    交。詎丙○○為避免其上開房地遭法院執行點交，竟夥同戊○○（所涉本件犯行，未經檢察官偵查起訴），共同基於行
    使偽造私文書之犯意聯絡，經由不知情之新和房屋仲介有限
    公司（以下簡稱新和公司）人員丁○○，向乙○○表示欲購
    買上開房地，並議定總價447萬元、訂金25萬元後，於93年6
    月24日，在臺北縣蘆洲市○○○路42號新和公司進行簽約事
    宜時，明知未經廖英甫授權同意，仍由丙○○持來源不明之
    廖英甫身分證影本，向乙○○表示買方欲以不在場之廖英甫
    名義簽立契約，並由不知情之代書甲○製作不動產產買賣契
    約書（複寫一式3份），其上載明買主為廖英甫，由戊○○
    在3份買賣契約書之立契約書人買主欄下偽簽「廖英甫」署
    名各1枚，表示以廖英甫之名義與乙○○簽訂買賣契約，買
    受上開房地之意，持交代書甲○、賣主乙○○而行使之，分
    別由丙○○、乙○○及代書甲○各執1份買賣契約。因乙○○未見廖英甫本人在場，遂要求丙○○署名代簽，丙○○即
    推由戊○○接續在乙○○所執之該份房地產買賣契約書買主
    欄偽簽之「廖英甫」署名下方，再冒「陳明道」名義，偽簽
    「陳明道代」之署名及按捺指印各1枚，冒名表示係「陳明
    道」代廖英甫簽訂上開買賣契約之意，再接續於該份契約書
    封面及第1頁騎縫處、契約內文第二條(二)內容刪改處及第2頁
    至第3頁之騎縫處偽造按捺「陳明道」指印各1枚後，持交乙○○而行使之，足生損害於廖英甫、陳明道、乙○○等人。
    乙○○並因此向執行法院撤回執行點交之聲請，嗣丙○○未
    依上開契約履行，致乙○○無法再向原法院聲請執行點交上
    開房地。
二、案經乙○○訴由臺灣板橋地方法院檢察署檢察官偵查起訴。
    理  由
一、關於證據能力之認定：
（一）按被告以外之人於偵查中向檢察官所為之陳述，除顯有不
      可信之情況者外，得為證據，刑事訴訟法第159條之1第2
      項定有明文。本案告訴人乙○○、證人李茂楠、丁○○、
      甲○等人於偵查中以證人身分具結陳述，合於法定要件，
      且檢察官代表國家偵查犯罪、實施公訴，依法有訊問證人
      之權，證人且須具結，實務運作上，偵查中檢察官向被告
      以外之人所取得之陳述，原則上均能遵守法律規定，不致
      違法取供，其可信度極高，復查無顯有不可信之情況，依
      上開規定，告訴人乙○○、證人李茂楠、丁○○、甲○等
      於偵查中之證言，自有證據能力。
（二）又被告以外之人於審判外之陳述，雖不符前4條之規定，
      而經當事人於審判程序同意作為證據，法院審酌該言詞陳
      述或書面陳述作成時之情況，認為適當者，亦得為證據。
      當事人、代理人或辯護人於法院調查證據時，知有第159
      條第1項不得為證據之情形，而未於言詞辯論終結前聲明
      異議者，視為有前項之同意。刑事訴訟法第159條之5亦有
      明文。證人廖英甫於偵查中檢察事務官詢問時之陳述，檢
      察官及被告丙○○於原審及本院審理時知有刑事訴訟法第
      159條第1項不得為證據之情形，但於原審及本院審理時表
      示無意見，復未於言詞辯論終結前聲明異議，本院審酌上
      開證據並非公務員違法取得，亦無證據力明顯過低之情形
      ，復經本院於審判期日就上開證據進行調查、辯論，依法
      有證據能力。
二、被告之供述及辯解：
    訊據被告固不否認於前揭時地，偕同戊○○，以「陳明道」
    代理「廖英甫」之名義，與乙○○簽立本件系爭不動產買賣
    契約書，向乙○○買回其上開房地之事實，惟矢口否認有何
    行使偽造私文書犯行，辯稱：本件係由自稱「陳明道」之戊○○，表示可幫我標回上開房地，但因未標到，戊○○才透
    過丁○○仲介要向乙○○買回，我是經友人李昆琳介紹才認
    識戊○○，當時我並不知其本名，簽約時我雖在場，但我是
    委託戊○○去處理，我不認識廖英甫，契約書上買主「廖英
    甫」是戊○○寫的，「廖英甫」身分證影本不是我拿出來的
    ，我未授意戊○○冒名簽約，我也是被戊○○所騙云云。
三、認定犯罪事實所憑證據及理由：
（一）前揭犯罪事實，業據告訴人乙○○於偵查及原審結證稱：
      不動產買賣契約簽約時，我、李茂楠（告訴人之夫）、丙○○（被告）、「陳明道」、丁○○、代書甲○等人在場
      ，當天是在丁○○的辦公室，丙○○要買回我標到的那間
      房子，丙○○拿出廖英甫的身分及25萬元出來，契約是「
      陳明道」和我簽的，陳明道有蓋手印，丙○○是和陳明道
      一起來，簽約時丙○○在旁邊，簽完後契約書交給我及王
      代書各1份等語（第1653號偵緝字卷第37-38頁、原審訴字
      第115號卷第34頁）。證人即告訴人之夫李茂楠於偵查中
      結證稱：簽約是在新和公司辦工室談的，在場之人有我及
      乙○○、丙○○、自稱「陳明道」之男子、新和公司人員
      丁○○、代書甲○等6人，當時是丙○○與「陳明道」與
      我談系爭房屋的總價、定金及銀行貸款事宜，當天丙○○
      有付25萬元定金，丙○○稱其信用破產，無法向銀行貸款
      ，要用廖英甫的名義買，才能向銀行貸款，當時廖英甫不
      在場，是丙○○帶著廖英甫之身分證影本來，契約書由自
      稱「陳明道」之人代簽，付了定金之後，丙○○沒有履行
      契約等語（第1653號偵緝字卷第29-30頁）。證人即新和
      公司丁○○於偵查及本院審理時結證稱：是丙○○來找我
      ，問系爭房地要多少錢才能買回，她要重新購買，在新和
      公司簽約，簽約時定金付了25萬元，是丙○○拿現金給我
      ，我同時交給乙○○，在場有我、李茂楠夫妻、丙○○、
      一位自稱「陳明道」之人及甲○代書，是丙○○提供廖英
      甫之身分證影本給代書甲○，自稱「陳明道」之人在契約
      書上簽名，廖英甫沒有到場，我們不認識廖英甫，這些都
      是丙○○的主意，簽約時「陳明道」都站在丙○○旁邊，
      告訴丙○○該如何做‧‧‧契約書一式3份，因為廖英甫
      本人不在場，所以我特別要求陳明道在賣主那份契約書上
      簽名，因自稱陳明道之人未帶身分證，所以我要求他蓋指
      印等語（第1653號偵緝字卷第45-46頁、本院96年10月31
      日審判筆錄第4-5頁）。證人即代書甲○於偵查中亦結證
      稱：我負責簽約部分，廖英甫之身分證是丙○○傳真過來
      的，因不是很清楚，所以丙○○又補1份，但我沒有核對
      廖英甫本人，系爭契約共一式3份，由我及買方、賣方乙○○各執1份，買方契約是由1位男生簽的，丙○○他們在
      3份契約上本來只有簽「廖英甫」而已，後來他們要走時
      ，賣主乙○○要求丙○○簽代理，丙○○推給自稱「陳明
      道」之人簽，所以乙○○所執該份契約才會有「陳明道代
      」之簽名等語（第1653號偵緝字卷第46-47頁）。證人廖
      英甫於偵查中經檢察事務官詢問時曾證稱：我不知道系爭
      房地買賣之事，去年（93年）我父親友人說要幫我辦信用
      貸款，所以有拿身分證影本給他‧‧‧我不認識陳明道、
      丙○○、乙○○等人，亦無委託陳明道、丙○○向乙○○
      買受本件系爭房地，我身分證曾經遺失，以前曾交給別人
      代辦信用卡，不知道被告是如何拿到我的證件等語（第15
      05號交查字卷第49頁檢察事務官詢問筆錄）。而被告於偵
      查中亦曾供稱：「陳明道」叫戊○○，他說可以幫我辦房
      子的事，將房子買回來，我不認識廖英甫，廖英甫的身分
      證是陳明道拿出來的，因我信用破產，不能貸款，所以陳
      明道說要幫我用廖英甫名義辦等語（第1653號偵緝字卷第
      38頁）。顯見被告對於戊○○冒用「陳明道」之名，未經
      廖英甫之同意，以「廖英甫」代理人名義與告訴人簽立本
      件系爭不動產買賣契約，在一式3份契約書上偽簽「廖英
      甫」之名，並在告訴人所執之該份契約書上偽簽「陳明道
      」署名及按捺指印之事實，有明確認知。此外並有偵查卷
      附告訴人所執系爭不動產買賣契約書影本1件、代書甲○
      所執不動產買賣契約書原本1件、臺灣板橋地方法院民事
      執行處92年度執廉字第33437號強制執行事件不動產權利
      移轉證書、執行點交通知、民事裁定等影本各1件、廖英
      甫身分證影本2紙可資佐證。
（二）又證人戊○○於原審及本院審理時雖結證稱：沒有自稱陳
      明道，不認識廖英甫、丁○○，丙○○沒有委託我幫她買
      房子，不瞭解系爭不動產買賣簽約之事，契約書上廖英甫
      及陳明道的名字都不是我簽的云云（原審簡字第5598號卷
      第22-23頁、本院96年10月31日審判筆錄第6-7頁）。惟經
      本院函請臺灣臺北監獄按捺受刑人戊○○十指指紋印後，
      連同告訴人庭提之賣方契約書原本，送請內政部警政署刑
      事警察局鑑定結果，確認系爭買賣契約書上陳明道署名下
      之指紋印與戊○○指紋卡右食指指紋相符，有該局96年12
      月12日刑紋字第0960185929號鑑驗書1紙在卷足憑，足證
      戊○○確係冒名陳道明，並代理廖英甫，出面替被告在系
      爭不動產買賣契簽書上簽字之人。
（三）被告雖以：均委由戊○○處理，不知戊○○冒名簽約，我
      亦係被騙受害等語置辯。然依前開告訴人及證人李茂楠、
      丁○○、甲○等人之證言，廖英甫之身分證影本，係由被
      告出示取信於告訴人，其雖未在系爭不動產買賣契約書上
      簽名，惟簽約時被告既全程在場目睹戊○○冒名簽約之情
      歷歷，且戊○○係陪同被告前往簽約，幫被告將系爭房地
      買回，若未經被告授意，戊○○何須甘冒違法風險，自行
      決意冒名簽約，而被告因此得以規避告訴人對其房地執行
      點交，仍繼續占有使用該房地之利益，被告何來受騙被害
      ？是被告上開所辯，要屬事後卸責之詞，顯不足採。又被
      告夥同戊○○冒名「廖英甫」、「陳明道」偽簽本件系爭
      不動產買賣契約，使「廖英甫」、「陳明道」涉有民事債
      務履行之糾紛，並使告訴人因此誤信撤銷執行點交系爭房
      地，被告所為足以生損害於告訴人及廖英甫、陳明道等甚
      明。綜上所述，本件事證明確，被告犯行洵堪認定，應依
      法論科。
四、論罪科刑之理由：
（一）被告行為後，刑法於於94年2月2日經修正公布，95年7月1
      日施行，刑法第41條第1項前段，關於易科罰金之折算標
      準，由銀元1百元、2百元、3百元，折算1日，修正為新臺
      幣1千元、2千元、3千元，折算1日，依刑法第2條第1項前
      段規定，比較新舊法適用結果，以修正前規定較有利於被
      告，就被告所犯之罪易科罰金之折算標準，自應適用被告
      行為時即修正前之規定。
（二）核被告所為，係犯刑法第216條、第210條之行使偽造私文
      書罪。其推由戊○○在系爭不動產買賣契約書（一式3份
      ）各份上偽造「廖英甫」簽名1枚及在告訴人所執之契約
      書上偽造「陳明道」簽名1枚，均屬單一犯意之多次接續
      行為，故以單一行為論。其偽造上開署押之行為，係偽造
      私文書之部分行為，應為偽造私文書罪吸收，而其偽造私
      文書後持以行使，偽造之低度行為，復為其後行使之高度
      行為所吸收，僅論以行使偽造私文書罪。被告與戊○○間
      ，有犯意聯絡與行為分擔，為共同正犯（被告行為後，刑
      法第28條關於共同正犯之規定，亦將舊法之「實施」修正
      為「實行」，其中「實施」一語，涵蓋陰謀、預備、著手
      及實行之概念在內，其範圍較廣；而「實行」則著重於直
      接從事構成犯罪事實之行為，其範圍較狹，2者之意義及
      範圍固有不同，但本件被告之犯行，無論依修正前或修正
      後之規定，均成立共同正犯，修正後之規定對被告並無所
      謂「有利或不利」之情形，依法律一般適用原則，應適用
      裁判時法）。又被告犯罪時間在96年4月24日以前，合於
      中華民國96年罪犯減刑條例第2條第1項第3款之規定，且
      非同條例第3條所定不得減刑之罪，所犯之罪依該條例規
      定，減其宣告刑為2分之1。
（三）原審以被告犯罪事證明確，檢察官聲請簡易判決處刑，改
      依通常程序審判，據以論罪科刑，固非無據。惟被告所犯
      之罪既合於中華民國96年罪犯減刑條例之減刑規定，原判
      決未及減刑，自有未洽。被告上訴意旨否認犯行，指摘原
      判決不當，固無理由，惟原判決既有上開可議之處，即屬
      無可維持，本院應予撤銷改判。
（四）本院審酌被告為買回遭執行點交之不動產，竟與人共同冒
      他人名義簽訂買賣契約後持以行使，其犯罪之動機、目的
      、手段、智識程度、共犯程度及犯罪後否認犯罪，飾詞卸
      責等一切情狀，量處有期徒刑5月，如易科罰金以銀元3百
      元即新臺幣9百元折算1日，並依中華民國96年罪犯減刑條
      例之規定，減為有期徒刑2月又15日，如易科罰金以銀元3
      百元即新臺幣9百元折算壹日，以示懲儆。
（五）附表所示不動產買賣契約書上偽造之「廖英甫」、「陳明
      道」簽名、指印等署押，依刑法第219條規定，不問屬於
      犯人與否，均宣告沒收。
（六）至於戊○○與本件被告共犯行使偽造私文書罪部分，未經
      檢察官起訴，而戊○○於原審以證人身分具結而為虛偽陳
      述，所涉偽證罪嫌部分，均應由檢察官另行偵辦，附此說
      明。
據上論斷，應依刑事訴訟法第369條第1項前段、第364條、第299
條第1項前段，刑法第2條第1項前段、第28條、修正前刑法第216
條、第210條、第219條、第41條第1項前段，修正前罰金罰鍰提
高標準條例第2條，中華民國96年罪犯減刑條例第2條第1項第3款
、第7條，判決如主文。
本案經檢察官羅建勛到庭執行職務。
中    華    民    國    97    年    3     月    5     日
            刑事第十三庭  審判長法  官  曾德水
                                法  官  林婷立
                                法  官  談  虎
以上正本證明與原本無異。
如不服本判決，應於收受送達後十日內向本院提出上訴書狀，其
未敘述上訴之理由者並得於提起上訴後十日內向本院補提理由書
（均須按他造當事人之人數附繕本）。
                                書記官  黃家麟
中    華    民    國    97    年    3     月    5     日
附錄：本案論罪科刑法條全文
刑法第210條
  偽造、變造私文書，足以生損害於公眾或他人者，處5年以下
  有期徒刑。
刑法第216條
  行使第210條至第215條之文書者，依偽造、變造文書或登載不
  實事項或使登載不實事項之規定處斷。
附表：
┌─┬─────────┬─────────────┐
│編│物   件   名   稱 │偽   造   署   押   情  形│
│號│                  │                          │
├─┼─────────┼─────────────┤
│01│告訴人乙○○持有之│(1)立契約書人買主欄        │
│  │本件系爭房地不動產│偽造：「廖英甫」簽名1枚、 │
│  │買賣契約書        │      「陳明道」簽名1枚、 │
│  │                  │      指印1枚             │
│  │                  │                          │
│  │                  │(2)契約書第二條(二)內容刪改處│
│  │                  │偽造：「陳明道」指印1 枚  │
│  │                  │                          │
│  │                  │(3)契約書騎縫處            │
│  │                  │偽造：「陳明道」指印2枚   │
├─┼─────────┼─────────────┤
│02│被告丙○○持有之本│立契約書人買主欄          │
│  │件系爭房地不動產買│偽造：「廖英甫」簽名1枚、 │
│  │賣契約書          │                          │
├─┼─────────┼─────────────┤
│03│代書甲○持有之本件│立契約書人買主欄          │
│  │系爭房地不動產買賣│偽造：「廖英甫」簽名1枚、 │
│  │契約書            │                          │
└─┴─────────┴─────────────┘


司法院資訊處製作；財團法人民間司法改革基金會備份。
